臺灣高等法院刑事判決　　　　　　　　100年度上易字第901號
上　訴　人　臺灣臺北地方法院檢察署檢察官
上　訴　人
即　被　告　陳法辰
上列上訴人因被告詐欺案件，不服臺灣臺北地方法院100年度易
字第73號，中華民國100年3月30日第一審判決（起訴案號：臺灣
臺北地方法院檢察署99年度偵緝字第2237號、第2238號、第2239
號），提起上訴，本院判決如下：
    主  文
上訴駁回。
    事  實
一、陳法辰明知渠並無收入來源，無資力償還借款、利息，亦無
    任何投資計畫或管道，竟基於意圖為自己不法之所有，先後
    為下列詐欺犯行：(一)於民國94年3月間認識陳玉娟後，以全
    身名牌、出入五星級飯店塑造生活富裕之形象，嗣於94年4
    月至6月間，在臺北市○○○路某餐廳、臺北市○○○路○段
    216巷陳法辰住處等地點，對陳玉娟佯稱「伊金錢來源都是
    投資伊男朋友鍾先生之公司，若投資鍾先生之公司，亦可賺
    取利息」等語，致陳玉娟陷於錯誤，於94年4、5月間陸續交
    付新臺幣（下同）66萬元予陳法辰，嗣於94年6月承接上開
    詐欺犯意，以急需用錢為由，使陳玉娟陷於錯誤，又交付現
    金43萬元予陳法辰，總計交付109萬元予陳法辰；(二)另於96
    年4 月間在台北市○○路圓環之「伊莉莎三溫暖」認識周沛
    儀後，以同樣手法使周沛儀誤認渠生活富裕，自稱「有一個
    很愛伊之男朋友叫鍾思凱（音同），放了6千萬在伊帳戶，
    所以伊完全不需要工作，鍾思凱是投資界的人，很會投資」
    云云，嗣於二人認識1、2個月後即96年5月底，向周沛儀佯
    稱「鍾思凱要求跟伊在一起，但伊不願意，鍾思凱即控制伊
    6千萬之帳戶，伊沒有錢，要向周沛儀借錢」等語，周沛儀
    因此陷於錯誤，將6萬6,600元現金交予被告，嗣後陳法辰承
    續前開詐欺犯意，接續以鍾思凱控制伊金錢或要投資鍾思凱
    公司、生病等理由向周沛儀借款，周沛儀遂分別於96年6月
    至10月間不詳日期陸續交付現金23萬餘元，及於96年10月16
    日由台新國際商業銀行（下稱台新銀行）佳里分行帳戶匯款
    港幣1萬800元（折合新臺幣約4萬5,900元），於96年10月19
    日、22日、26日、96年11月1日，自京城銀行佳里分行匯款
    美金1,398元（折合新臺幣約4萬5,596元）、美金1,400元（
    折合新臺幣約4萬5,675元）、美金1,108元（折合新臺幣約3
    萬5,991元）、美金1,108元（折合新臺幣約3萬5,913元）至
    陳法辰之香港花旗銀行帳戶，金額共計約505,675元（起訴
    書記載51萬元、原審判決記載50萬餘元，均應予更正）；(三)
    又於97年1月間，以相同之方式，向許曉雯佯稱「伊男朋友
    鍾先生財力雄厚，投資房地產起家，伊經濟來源都是鍾先生
    幫伊投資地產」，並稱「許曉雯也可以這樣投資，但要用伊
    名義，因為鍾先生只肯幫伊」云云，許曉雯因此陷於錯誤，
    於97年1月14日、17日，分別交付港幣16萬元（折合新臺幣
    約64萬元），及以匯款方式由匯豐銀行建國分行匯款5萬元
    、3萬元至陳法辰之弟陳喜慶（另經檢察官為不起訴處分確
    定）華南商業銀行（下稱華南銀行）五甲分行帳號00000000
    0000號帳戶，金額共計72萬元。嗣陳法辰取得款項後，避居
    香港、大陸地區等地，陳玉娟、周沛儀、許曉雯催討無著，
    始悉受騙。
二、案經周沛儀、許曉雯告訴及臺北市政府警察局大安分局報告
    ，及陳玉娟訴由臺灣板橋地方法院檢察署呈請台灣高等法院
    檢察署檢察長令轉臺灣臺北地方法院檢察署檢察官偵查起訴
    。
    理  由
壹、證據能力部分：刑事訴訟法第159條第1項雖規定，被告以外
    之人於審判外之言詞或書面陳述，除法律有規定外，不得作
    為證據。惟同法第159條之5明定：「被告以外之人於審判外
    之陳述，雖不符前4條之規定，而經當事人於審判程序同意
    作為證據，法院審酌該言詞陳述或書面陳述作成時之情況，
    認為適當者，亦得為證據。」、「當事人、代理人或辯護人
    於法院調查證據時，知有第159條第1項不得為證據之情形，
    而未於言詞辯論終結前聲明異議者，視為有前項之同意。」
    。本件下列所引供述證據，經本院當庭提示，檢察官、被告
    均無意見，且未於本院言詞辯論終結前聲明異議，本院審酌
    該等證據作成之情況，認為適於為本件認定事實之依據，依
    刑事訴訟法第159條之5第2項規定，應具有證據能力。另以
    下所引非供述證據，並無證據顯示係實施刑事訴訟程序之公
    務員違背法定程序所取得之證據，亦無刑事訴訟法第159條
    之4之顯有不可信之情況與不得作為證據之情形，自有證據
    能力。
貳、實體部分：
    訊據被告陳法辰固坦承於前揭時地向告訴人陳玉娟、周沛儀
    、許曉雯借貸及以投資名義收受如上所載之金額，且均尚未
    償還及在借錢過程中有說謊等情，惟否認有詐欺犯行，辯稱
    ：伊沒有設定以告訴人為詐騙對象，伊沒有刻意主動去認識
    周沛儀、許曉雯，是她們主動與伊認識，伊沒有蓄意詐騙告
    訴人，伊因為價值觀不對，一直花錢，才向告訴人等借錢而
    挖洞補洞云云。經查：
  (一)上開犯罪事實，業據告訴人即證人陳玉娟於偵查中（見96年
    度他字第2407號卷第17-19頁、96年度偵字第14144號卷第4-
    5頁、28-30頁）及原審審理時（見原審卷第56頁背面-58頁
    ）；告訴人即證人周沛儀於警詢、偵查中（見97年度偵字第
    19440號卷第3-5頁、第47-48頁）及原審審理時（見原審卷
    第54-55頁）；告訴人即證人許曉雯於警詢（見97年度偵字
    第22849號卷第4-5頁）及原審審理時（見原審卷第73-74頁
    ）指述歷歷，並有本票3紙（附於96年度他字第2407號卷第8
    頁）、京城銀行匯出匯款單4紙、台新銀行匯出匯款申請書1
    紙、借據1紙（97年度偵字第19440號卷第6-11頁）、借據1
    紙、匯豐銀行轉帳交易明細、陳喜慶前開華南銀行五甲分行
    帳戶存摺影本（97年度偵字第22849號卷第7、8、43、44頁
    ）等在卷可稽，被告亦不否認於前揭時、地向告訴人等所借
    款項或以投資名義取得之款項均尚未清償等情，自堪信告訴
    人等之證述與事實相符，足堪採信。
  (二)另被告於偵訊時供稱：「告訴人周沛儀匯款至香港之帳戶是
    伊的，當時跟香港男友劉文蔚在一起，沒有做什麼，沒有做
    投資，那是跟周沛儀說謊的」、「許曉雯的部分跟周沛儀一
    樣。伊只是跟許曉雯說會給她利息，但伊根本沒有能力可以
    還」（見99年度偵緝字第2237號卷第17-18頁）、「伊有答
    應陳玉娟給她利息6分。伊當時都不是很有把握有能力付她
    利息，就跟她們借錢」（見99年度偵緝字第2237號卷第35頁
    ）、「伊有向陳玉娟說地下放款行業獲利很好值得投資，但
    伊沒有將陳玉娟的錢拿去投資，有些花掉，有些付利息」（
    見99年度偵緝字第2239號卷17-18頁）、於原審審理時供稱
    「伊一直都是腳踏兩條船，挖洞補洞，大部分的錢都花掉了
    」（見原審卷第75頁）及於本院審理時亦供認「伊因價值觀
    不對，一直花錢，後來才向告訴人借錢，借來的錢都挖洞補
    洞」（見本院100年6月16日審理筆錄第3頁）。綜上，被告
    確實有向告訴人陳玉娟、許曉雯佯稱可投資獲利，使告訴人
    陳玉娟、許曉雯陷於錯誤而交付款項及明知無還款及支付利
    息之能力，仍向告訴人陳玉娟、周沛儀借款，且事後所有款
    項均未償還，足認被告確有意圖為自己不法所有之詐欺犯意
    甚明，被告上開辯解，顯係事後卸責之詞，不足採信。本件
    事證明確，被告犯行洵堪認定。
、論罪科刑
一、核被告所為，均係犯刑法第339條第1項之詐欺取財罪。
二、查被告於事實欄一、(一)即詐騙告訴人陳玉娟之行為後，刑法
    部分條文於94年2月2日經總統公布修正，並自95年7月1日起
    施行；又刑法施行法增訂第1條之1，亦於95年6月14日經總
    統公布，並自同年7月1日起施行。按行為後法律有變更者，
    適用行為時之法律，但行為後之法律有利於行為人者，適用
    最有利於行為人之法律，現行刑法第2條第1項定有明文。此
    條規定係規範行為後法律變更所生新舊法律比較適用之準據
    法，是刑法第2條本身雖經修正，但刑法第2條既屬適用法律
    之準據法，本身尚無比較新舊法之問題，於新法施行後，應
    一律適用裁判時之現行刑法第二條之規定，為「從舊從輕」
    之比較，合先敘明。次按，本次刑法修正之比較新舊法，應
    就罪刑有關之共犯、未遂犯、想像競合犯、牽連犯、連續犯
    、結合犯，以及累犯加重、自首減輕暨其他法定加減原因（
    如身分加減）與加減例等一切情形，綜其全部罪刑之結果而
    為比較（最高法院95年5月23日95年度第8次刑庭會議決議參
    照）。經查：
  (一)關於罰金刑，在刑法修正前，刑法分則編各罪所定罰金刑之
    貨幣單位原為銀元，其最高罰金數額，從各該法條規定，而
    最低罰金數額，則依修正前刑法第33條第5款之規定為一元
    以上（貨幣單位為銀元），且若定有罰金刑之論罪法條係於
    72年6月25日前所制定，而該法條日後均未修正者，得依罰
    金罰鍰提高標準條例第1條前段規定，就其原定數額提高為
    二倍至十倍，其後修正者則不提高倍數，並依現行法規所定
    貨幣單位折算新臺幣條例第2條規定，以銀元一元折算為新
    臺幣三元；於刑法修正後，因刑法第33條第5款修正為：「
    罰金：新臺幣一千元以上，以百元計算之。」使得刑法之罰
    金貨幣單位已由銀元改為新台幣，則刑法分則編各罪所定罰
    金刑之貨幣單位，自應配合修正為新臺幣，又為使刑法分則
    編各罪所定罰金之最高數額與刑法修正前趨於一致，乃增訂
    刑法施行法第1條之1：「中華民國94年1月7日刑法修正施行
    後，刑法分則編所定罰金之貨幣單位為新臺幣。94年1月7日
    刑法修正時，刑法分則編未修正之條文定有罰金者，自94
    年1月7日刑法修正施行後，就其所定數額提高為三十倍。但
    72年6月26日至94年1月7日新增或修正之條文，就其所定數
    額提高為三倍。」從而，刑法分則編各罪所定罰金刑之最高
    數額，於刑法修正前、後並無不同，惟修正後刑法第33條第
    5款所定罰金刑最低數額，較之修正前提高，自以修正前刑
    法第33條第5款規定有利於被告。
  (二)定執行刑部分：修正前刑法第51條規定：「數罪併罰，分別
    宣告其罪之刑，依左列各款定其應執行者：」其中第5款規
    定：「宣告多數有期徒刑者，於各刑中之最長期以上，各刑
    合併之刑期以下，定其刑期。但不得逾20年。」；修正後刑
    法第51條第5款規定：「宣告多數有期徒刑者，於各刑中之
    最長期以上，各刑合併之刑期以下，定其刑期。但不得逾30
    年。」比較結果，以修正前規定較有利於被告。
  (三)綜上所述，經綜合法律修正前後之整體比較，揆諸前揭最高
    法院決議及修正後刑法第2條第1項之「從舊從輕」原則，被
    告所犯事實欄一(一)部分適用修正前之刑罰法律，對被告較為
    有利。
三、另被告於94年4月至6月間密接之時間向告訴人陳玉娟詐騙，
    於96年6月至10月間不詳日期、96年10月16日、19日、22日
    、26日、96年11月1日密接之時間向告訴人周沛儀詐騙，又
    於97年1月14日、17日向告訴人許曉雯詐騙，時間均密接、
    告訴人同一且詐騙手段均相同，各行為之獨立性極為薄弱，
    應分別視為數個舉動之接續施行，合為包括之一行為予以評
    價，屬接續犯。被告對告訴人三人所犯上開三罪，犯意各別
    ，行為互殊，應分論併罰。
四、原審同此認定，以被告犯罪事證明確，適用刑法第2條第1項
    前段、第339條第1項規定，並審酌被告被告多次以相同手法
    向告訴人詐騙，詐騙之金額，致被害人損失慘重，犯後迄未
    補償或與告訴人和解，復逃亡大陸地區，犯後態度不能謂良
    好等一切情狀，分別量處有期徒刑1年4月、10月、1年，並
    說明被告所犯事實欄一(一)即詐騙告訴人陳玉娟部分，係於96
    年4月24日前所為，且檢察官於97年7月1日發布通緝，嗣通
    緝被告到案，尚無中華民國九十六年罪犯減刑條例第5條規
    定之適用，該次犯行應予減刑，爰依該條例第7條第1項減其
    刑期二分之一即減為有期徒刑8月，再依修正前之刑法第51
    條第5款定其應執行有期徒刑2年4月。經核原判決認事用法
    ，均無違誤。被告雖具狀否認有蓄意詐欺犯行及原審量刑過
    重而提起上訴，及檢察官暨依告訴人周沛儀具狀請求，認被
    告詐騙他人辛苦工作所得，僅為己之奢華享受，未與告訴人
    和解，態度甚為不佳，原審僅就詐騙告訴人陳玉娟部分量處
    有期徒刑1年4月、詐騙告訴人周沛儀部分量處有期徒刑10月
    ，實屬過輕而不符合比例原則而提起上訴，另公訴人於本院
    審理時主張原審認被告犯行係接續犯，顯有未洽等語，然被
    告確有本件詐欺犯行，並認詐騙告訴人三人之各行為，其分
    別所為之數詐騙行為各屬於接續犯而應分別認係包括之一罪
    ，業經本院詳述如前，且按量刑之輕重，乃實體法上賦予法
    院得為自由裁量之事項，倘已斟酌刑法第57條各款所列情狀
    ，而未逾越法定刑度，或濫用其權限，即不能任意指為違法
    。原審業已考量被告詐騙之金額及犯後尚未與告訴人和解等
    刑法第57條各項情況，原審在適法範圍內行使裁量權，核無
    違法或不當，是被告及檢察官之上訴，核無理由，均應予駁
    回。
據上論斷，應依刑事訴訟法第368條，判決如主文。
本案經檢察官劉異海到庭執行職務。
中    華    民    國   100    年    7     月    7     日
                  刑事第十庭  審判長法  官  宋  祺
                                    法  官  高玉舜
                                    法  官  陳明珠
以上正本證明與原本無異。
不得上訴。
                                    書記官  胡勤義
中    華    民    國   100    年    7     月    7     日